最高法院刑事判決　　　　　　　　　　　　　　　　八十六年度台上字第六二一號
　　上　 訴　 人　台灣高等法院檢察署檢察官
　　上訴人即被告　癸○○
　　　　　　　　　子○○
　　　　　　　　　丑○○
　　　　　　　　　丁○○
　　　　　　　　　戊○○
　　共　　　　同
　　選 任 辯護人　舒建中律師
　　上訴人即被告　辛○○
　　右　 一　 人
　　選 任 辯護人　張運才律師
　　上訴人即被告　巳○○
　　　　　　　　　庚○○
　　　　　　　　　寅○○
　　　　　　　　　辰○○
　　　　　　　　　己○○
　　　　　　　　　壬○○
　　　　　　　　　卯○○
　　　　　　　　　丙○○
　　　　　　　　　乙○○
　　右　 一　 人
　　選 任 辯護人　舒建中律師
　　上訴人即被告　甲○○
右上訴人等因被告等違反銀行法案件，不服台灣高等法院中華民國八十五年九月十八
日及十月九日第二審更審判決（八十四年度上更(二)字第一○一六號，起訴案號：台灣
台北地方法院檢察署七十八年度偵字第一一九八○、一二一八○、一二五七八、一二
九六八、一五七六一、一六三二八、一六九五八號、七十九年度偵字第六○三、一四
五八、三三一八號），提起上訴，本院判決如左：
    主  文
原判決撤銷，發回台灣高等法院。
    理  由
本件原判決認定上訴人即被告巳○○原係台北市○○○路三八一號八樓飛揚建設有限
公司之負責人（該公司於民國七十六年三月三日成立）因見國內游資充斥，而存款利
率太低，投資管道不足，社會大眾競相追逐高利，乃於民國七十六年八月六日在高雄
市○○○路一四八號十二樓設立「環僑投資股份有限公司」（下稱環僑公司）自任董
事長，為該法人之負責人，明知該公司所登記之營業項目為（一）各種生產事業之投
資。（二）貿易公司之投資、文化事業之投資。（三）對興建商業大樓及國民住宅之
投資等，並未包括「吸收存款」業務，且明知非銀行不得經營收受存款業務，仍利用
該公司名義，經營公司登記以外之業務，以每股新台幣（下同）十萬元為投資單位，
每月利息分別為四分（一年以內）、五分（一年期）、六分（二年期），另發業務獎
金二分及專員薪水一分一（即每股每月約可收取七分一至九分一不等之利息、獎金）
每十五天支付一次利息及每月二次支付為吸金優厚條件，自七十六年八月間某日起，
先在高雄市環僑公司對外向不特定社會大眾吸收存款，嗣又於七十七年十二月六日在
屏東市設立分公司（後未核准），並先後在台北市○○路○段八十五號八樓設立總管
理處及北區業務處，另又在台中市○○路○段一號五樓及高雄市原址分設中區業務處
及南區業務處，以擴大規模對外吸收存款。巳○○為法人之行為負責人，並先後聘雇
知情且有共同犯意聯絡及行為分擔之上訴人即被告辛○○（公司董事）擔任總經理，
上訴人即被告卯○○為北區業務處總經理，上訴人即被告乙○○於台中分公司設立時
為經理，負責該分公司一切業務（先設立台中分公司，嗣改為中區業務處），上訴人
即被告丑○○為中區業務處總經理（於七十八年五月一日接任），上訴人即被告癸○
○為中區業務處執行副總經理，上訴人即被告甲○○為中區業務處財務經理，上訴人
即被告己○○為南區業務處總經理，上訴人即被告壬○○為南區業務處財務經理，上
訴人即被告丁○○為屏東業務處總經理，上訴人即被告子○○為屏東業務處經理，上
訴人即被告庚○○（巳○○之妻）為環僑公司財務經理，掌管吸金之彙整及保管董事
長巳○○之印章，上訴人即被告寅○○（庚○○胞姊之子）為該公司總務主任，上訴
人即被告辰○○（巳○○之胞弟）為南區業務處執行祕書，上訴人即被告丙○○為中
區業務處執行祕書，上訴人即被告戊○○亦為中區業務處經理，均為公司重要成員，
負責推動吸金、收受存款等業務，採專員制對外大量吸金，致林敏等投資人約三萬三
千三百九十七名分別繳交股金，截至七十八年七月十日止，先後吸收存款金額計達一
百十九億三千四百萬元（包含北區營業處吸金九億四千四百九十萬元中區營業處吸金
三十九億八千八百八十萬元，南區營業處吸金四十九億三千零九十萬元屏東營業處吸
金二十億七千萬元，詳如原審判決附表所示）。環僑公司及各地分支機構每月吸收之
存款，均由總公司及各分支機構財務部門按日彙整後匯交巳○○統籌運用，巳○○乃
利用上開吸收存款先後轉投資設立「飛僑實業股份有限公司」（下稱飛僑實業）「飛
僑建設股份有限公司」（下稱飛僑建設）「信宏證券股份有限公司」（下稱信宏證券
）「萬興證券股份有限公司」（下稱萬興證券）「富裕證券投資顧問股份有限公司」
（下稱富裕投資）「萬豐倉儲股份有限公司」（下稱萬豐倉儲）及「益利企業管理顧
問股份有限公司」（下稱益利管理）等多家關係企業，復從事房地產投，一小部分
則分別利用其本人、庚○○（中小企業復興分行帳戶）、連惠蓉（彰化銀行忠孝分行
第一三六七－五號帳戶）、黃炳榮（彰化銀行忠孝分行第0000－0000000
帳號）、辰○○（高雄市銀行前金分行第二五八二－二帳戶）、寅○○（台灣中小企
銀三民分行第二九六七－四號帳戶）等個人名義或以萬豐倉儲及飛僑實業名義在第一
銀行建國分行（下稱一銀建國分行）、台灣中小企業銀行復興分行（下稱台企復興分
行）之帳戶內存款或辦理定期存款，由環僑公司或萬豐倉儲等（代收代給收據）出具
存款收據為憑證。七十八年七月十三日巳○○宣佈環僑公司停止吸金及出金後，為支
付日後龐大之利息，乃指示知情之寅○○先後於同年月十四日及十五日，分別至一銀
建國分行將環僑公司以萬豐倉儲、飛僑實業名義存放一銀建國分行之二億元（萬豐倉
儲）及一億元（飛僑實業）定期存款提前解約，共同基於概括犯意，先後於十四日偽
造葉淑芸、陳美美、劉志雄、吳志清、李志簡、簡仁賓等六人署押，又於十五日偽造
洪美雲、李繼光、張光仁等三人署押，偽造棸等九人名義之匯票申請單私文書，持以
購買匯票九張（即第一銀行建國分行七十八年七月十四日CGB300973 至300978及同年
月十五日CGB300979 至300981等匯票申請書）原擬將該三億元中之二億九千七百九十
元匯入一銀東台北分行、忠孝分行、光復分行及仁和分行，旋又回存上開一銀建國分
行，且將上開款項全部用於支付投資人利息，足以生損害於葉淑芸等九人。巳○○迄
今以建地、房屋、股票、現金還本方式收回投資憑證九十六億五千零九十二萬元（詳
如原審判決附表所示）等情，因而撤銷第一審判決，認巳○○、寅○○牽連想像犯修
正前公司法第十五條第三項、修正前銀行法第一百二十五條第二項第一項、刑法第二
百十六條、第二百十條之罪其餘被告均犯修正前銀行法第一百二十五條第二項、第一
項及修正前公司法第十五條第三項之罪，各從一重論處以共同法人之行為負責人，違
反非銀行不得經營收受存款業務之規定罪刑。被告等另涉犯詐欺、違反稅捐稽徵法，
以及庚○○復涉犯侵占、行使偽造私文書，巳○○另涉犯偽造連惠蓉之文書部分，認
犯罪不能證明，惟起訴認與已判處罪刑部分有牽連關係，在裁判上為一罪，不另為無
罪之諭知，固非無見。惟查：(一)庚○○、寅○○、辰○○、丁○○、己○○、壬○○
、辛○○、卯○○、丙○○、乙○○、丑○○、甲○○如何參與吸收存款以及巳○○
、寅○○偽造私文書足以生損害於何人﹖原判決未在理由中予以說明。(二)原判決理由
欄記載：「（吸收存款金額）自以本院最後供承之數額一一九億三千四百六十萬元為
實在」（見原判決四頁背面第二行以次）與事實欄稱：「先後吸收存款金額計達一百
十九億三千四百萬元」，自相矛盾。(三)寅○○在原審稱：「我不知匯票尚須簽名，銀
行行員就叫我隨便寫沒關係……」巳○○亦稱：「當初我不知購匯票尚須要人的名字
，寅○○就擅編幾個名字……」（見上更一卷十七頁正面首行以次）對此有利巳○○
之供證未說明不採之理由已理由不備。(四)本件大部分存款均由飛僑建設股份有限公司
出具借據，有告訴人林蔡美鳳、汪若蘭、子○○、陳淑娟、劉涇儂、賴阿敏、張建怡
、徐福清及上訴人甲○○提出之借據影本附卷可稽（見偵三三五號卷三－二五頁、五
四三號五卷八－十頁、七七一號卷二四－二七頁、八○八六號卷十五－三八頁、七九
五九號卷四四－五六頁、四七三七號卷三五－五五頁，台上一八五二號卷十九－七○
、二一五－二三五、二二四－二二九、二六○－二八七、二九三－三四○頁、台上六
○三九號卷二一七－二三五頁）與原判決認定借款人（吸金人）為環僑投資股份有限
公司有所不符。上訴人等指摘原判決為違法，非無理由，應認有發回更審之原因。
據上論結，應依刑事訴訟法第三百九十七條、第四百零一條，判決如主文。
中      華      民      國    八十六    年      二      月      四      日
                              最高法院刑事第四庭
                                  審判長法官  莊  來  成
                                        法官  王  德  雲
                                        法官  謝  俊  雄
                                        法官  林  永  茂
                                        法官  白  文  漳
      右正本證明與原本無異
                                              書  記  官
中      華      民      國    八十六    年      二      月     十三     日
